【裁判字號】    95,訴,122
【裁判日期】    950630
【裁判案由】    土地增值稅
【裁判全文】
高雄高等行政法院判決
                                九十五年度訴字第一二二號
                          民國.
原      告  甲○○
訴訟代理人  賴鴻鳴律師
            黃俊達律師
            莊信泰律師
送達代收人  乙○○
被      告  台南市稅捐稽徵處
代  表  人  丙○○處長
訴訟代理人  丁○○
上列當事人間因土地增值稅事件，原告不服台南市政府中華民國
九十四年十二月二十日南市法濟字第０九四０九五一五０三號訴
願決定，提起行政訴訟。本院判決如下：
    主  文
原告之訴駁回。
訴訟費用由原告負擔。
    事  實
壹、事實概要：
    緣台南市○○區○○段四二、四五、四五之一、四六、四六
    之一、四六之二及五四地號等七筆應稅土地原為訴外人王重
    雄所有，台南縣楠西鄉○○段四三六地號農業用地原為訴外
    人徐淑美所有，台南縣關廟鄉○○段六一五、二六三九地號
    農業用地原為訴外人許瓊英所有，原告先於民國（下同）九
    十三年二月三日向許瓊英購買台南縣關廟鄉○○段六一五、
    二六三九地號土地，再於同年二月十六日向徐淑美購買台南
    縣楠西鄉○○段四三六地號土地，另於同年二月十八日向王
    重雄購買台南市○○段四五之一、四六、四六之一、四六之
    二及五四地號等五筆土地應有部分各為五００００分之一，
    又訴外人楊仁耀於同年三月九日向王重雄購買台南市○○段
    四二、四五地號等二筆土地應有部分各為五００００分之一
    ，原告再將所購得之台南縣關廟鄉○○段六一五、二六三九
    地號土地之應有部分一０００００分之一一六五四、一００
    ０００分之三九一七分別出售予楊仁耀及王重雄，且將所購
    得之台南縣楠西鄉○○段四三六地號土地之應有部分一００
    ０００分之一二０九０、一０００００分之一分別出售予楊
    仁耀及王重雄。原告與楊仁耀、王重雄等三人就上開十筆土
    地形成共有關係後，復於九十三年四月十五日訂立共有土地
    所有權分割契約，並規劃使之符合土地稅法施行細則第四十
    二條規定後，以共有物分割增減數額在公告土地現值一平方
    公尺單價以下，依財政部八十一年七月六日台財稅第八一０
    二三八七三九號函釋，准免由當事人提出共有物分割現值申
    報之規定，逕向地政單位辦理共有物分割登記，由原告取得
    台南市○○區○○段四五之一、四六、四六之一、四六之二
    （下稱系爭土地）及五四地號土地全部，楊仁耀取得安南區
    ○○段四二、四五地號土地全部，王重雄取得台南縣楠西鄉
    ○○段四三六地號土地及台南縣關廟鄉○○段六一五、二六
    三九地號土地全部。原告旋於九十三年四月二十一日訂約出
    售台南市○○區○○段四五之一、四六、四六之一地號土地
    予訴外人吳坤山，並於同年月二十二日向被告所屬安南分處
    申報土地移轉現值，經被告所屬安南分處分別核定其土地增
    值稅為新台幣（下同）八、二三七元，七五、四一九元，二
    三、一三三元。原告又於九十三年五月二十七日將草湖段四
    六之二地號土地分割增加草湖段四六之六地號土地，且於同
    年月二十八日訂約出售草湖段四六之六地號土地予吳坤山，
    並於同年六月一日向被告所屬安南分處申報土地移轉現值，
    經被告所屬安南分處核定其土地增值稅為八二五元在案。嗣
    經被告所屬安南分處查獲原告明顯係利用應課徵土地增值稅
    之土地與不課徵土地增值稅之農業用地先形成共有後，再辦
    理共有物分割，藉平均地權條例施行細則第二十三條第一項
    規定辦理共有物分割改算地價原則，將系爭台南市○○區○
    ○段四五之一地號應稅土地前次移轉現值由原來七十九年八
    月每平方公尺二、０００元，遽提高至九十三年二月二九、
    四五０．二元；同段四六地號應稅土地前次移轉現值由原來
    七十九年八月每平方公尺二、六八０．三元，遽提高至九十
    三年二月二九、四五０．二元；同段四六之一地號應稅土地
    前次移轉現值由原來七十九年八月每平方公尺一、一三０．
    八元，遽為提高至九十三年二月一二、七六一．八元；同段
    四六之二地號應稅土地前次移轉現值由原來七十九年八月每
    平方公尺二、０八七．七元，遽為提高至九十三年二月二三
    、０六七．四元，因墊高幅度達十倍之多，致適用低級距累
    進稅率，僅分別徵收土地增值稅八、二三七元，七五、四一
    九元，二三、一三三元及八二五元，以規避鉅額土地增值稅
    。被告所屬安南分處乃以系爭土地分割前之前次移轉現值為
    原地價，重新計算漲價總數額，並以九十四年五月二十三日
    南市稅安字第０九四００一三四六九０號函，向原告分別補
    徵土地增值稅五七九、六四六元（安南區○○段四五之一地
    號），五、０三八、四二七元（安南區○○段四六地號），
    一、五五四、二八七元（安南區○○段四六之一），一一二
    、八一八元（安南區○○段四六之六地號，由四六之二地號
    分割而來），合計七、二八五、一七八元。原告不服，申請
    復查，未獲變更，提起訴願，亦遭決定駁回，遂提起本件行
    政訴訟。
貳、兩造聲明：
一、原告聲明求為判決：
（一）訴願決定及原處分均撤銷。
（二）訴訟費用由被告負擔。
二、被告聲明求為判決：
（一）原告之訴駁回。
（二）訴訟費用由原告負擔。
參、兩造之爭點：
甲、原告主張之理由：
一、緣財政部九十三年八月十一日台財稅字第０九三０四五三九
    七三０號解釋令開宗明義指明「原持有應稅土地之土地所有
    權人，利用應稅土地與免徵．．．，無論再移轉時之納稅義
    務人是否為原土地所有權人名義．．．。」觀其上述之意思
    即縱使已移轉於第三人，但其具有自始之追及性（事件之原
    始作俑者）。且據土地稅法第五條（土地增值稅之納稅義務
    人）第一項第一款規定：「土地為有償移轉者，為原所有權
    人」。第二項規定：「前項所稱有償移轉，指買賣、交換、
    政府照價或徵收等方式之移轉」。足見應以此事件自始之原
    所有權人王重雄為納稅義務人。再查此解釋令內，所言「利
    用應稅土地與免徵或不課徵土地增值稅之土地『取巧』安排
    形成共有關係，經分割後再移轉應稅土地．．。」見共有土
    地（所有權）分割改算地價原則，依據相關規定辦理，於稅
    捐處申報增值稅及地政事務所改算地價及登記產權一切均依
    法，公務員亦依法行政。再者依行政程序法第三十六條規定
    ，行政機關應依職權調查證據，不受當事人主張之拘束，對
    當事人有利及不利事項一律注意。及同法第三十九條、第四
    十三條規定：「行政機關為處分或其他行政行為，應斟酌全
    部陳述與調查事實及證據之結果，依論理及經驗法則判斷事
    實之真偽，並將其決定及理由告知當事人。」依上所示，行
    政機關對於行政處分仍應依職權調查，並為當事人陳述的機
    會，而非單就主觀認定，即認定原告與一般投機者相同，係
    利用共有物分割取巧節稅。本件原告係為真實買賣案件之買
    受人，並有買賣契約書為證，至於原所有權人如何辦理整個
    買賣所有權移轉過程，原告全然不知。正所謂惡法亦法，萬
    勿以一紙解釋既強行指責行為人為取巧，有欠公平正義原則
    。
二、被告以地價改算前即九十三年二月之前次移轉現值計算土地
    漲價總數額，核課土地增值稅額，應有違誤：
（一）按「土地價值非因施以勞力資本而增加者，應由國家徵收
      土地增值稅，歸人民共享之。」、「為實施漲價歸公，土
      地所有權人於申報地價後之土地自然漲價，應依第三十六
      條規定徵收土地增值稅。」分別為憲法第一百四十三條第
      三項及平均地權條例第三十五條前段所明定。次按土地增
      值稅是於土地所有權移轉時，應按其土地漲價總數額徵收
      之，又土地漲價總數額之計算是於該土地所有權移轉時經
      核定之申報移轉現值中減除前次移轉現值後之餘額為漲價
      總數額，為土地稅法第二十八條前段暨同法第三十一條第
      一項第一款所明定。
（二）查：
（１）系爭土地前後共有二次移轉，第一次由訴外人王重雄移轉
      給原告（即共有物分割），第二次方由原告移轉給吳坤山
      ：我國民法關於共有物之分割採移轉主義，即各共有人因
      分割而成為單獨所有人，係由於彼此相互移轉讓與部分權
      利所致，此觀民法第八百二十五條規定自明（最高法院七
      十七年度台上字第二０六一號判決要旨參照），且所謂土
      地所有權移轉，係泛指一切所有權移轉均包括在內，並無
      移轉原因有所不同之分別（最高法院七十六年度判字第一
      九八八號裁判要旨參照）是以：系爭土地前後共有二次移
      轉，第一次由訴外人王重雄移轉給原告（即共有物分割）
      ，第二次方由原告移轉給吳坤山。
（２）依據訴願決定書之記載，本件於九十三年四月十五日訂立
      共有土地所有權分割契約，由原告取得系爭土地，經地政
      機關為共有物分割改算地價，系爭四五之一地號之前次移
      轉現值由七十九年八月每平方公尺二、０００元提高至九
      十三年二月二日之二九、四五０．二元，四六地號之前次
      移轉現值由七十九年八月每平方公尺二、六八０．三元提
      高至九十三年二月二日之二九、四五０．二元，四六之一
      地號之前次移轉現值由七十九年八月每平方公尺一、一三
      ０．八元提高至九十三年二月二日之一二、七六一．八元
      ，四六之二地號之前次移轉現值由七十九年八月每平方公
      尺二、０八七．七元提高至九十三年二月二日之二三、０
      六七．四元。
（３）綜上所陳，訴外人王重雄於九十三年四月十五日訂立共有
      土地所有權分割契約前，系爭土地之移轉現值已提高數倍
      ，此土地之自然漲價係於訴外人王重雄持有系爭土地時已
      存在之事實，其以土地共有分割方式將系爭土地所有權移
      轉予原告時，其當然享有土地漲價之利益，嗣後再由原告
      移轉予訴外人吳坤山時，因移轉現值已因第一次分割移轉
      時提高，原告移轉予吳坤山時，原告是否享有土地漲價之
      利益自應以第一次分割移轉時與移轉予吳坤山時之土地移
      轉現值計算其差額。然被告以分割前之七十九年八月為前
      次移轉現值作為前次移轉價格，致漲價總數暴增，其認事
      用法顯有違誤。
三、本件實際取得土地漲價利益者為訴外人王重雄：
（一）台南市○○段四五之一、四六、四六之一、四六之二本為
      訴外人王重雄所有，王重雄於九十三年初欲出售前揭土地
      故委由訴外人乙○○尋找買主，乙○○尋得三名買主，其
      中一人即為原告，原告僅欲購買草湖段其中一筆，乙○○
      與王重雄談妥，原告即支付王重雄土地價金，因王重雄屬
      於土地出賣人為土地增值稅之納稅義務人，其向原告表明
      本次買賣循合法節稅方式辦理，原告即將土地買賣及過戶
      事宜交由訴外人王重雄辦理。豈料原告接獲補稅處分後方
      知悉訴外人王重雄透過土地分割方式節稅。
（二）原告就形式而言雖為將系爭土地出賣予訴外人吳坤山之出
      賣人，然實質上原告並無與王重雄、楊仁耀等人形成實質
      共有關係之意思，亦無將系爭土地賣與訴外人吳坤山之意
      思。
（三）綜上所陳，本件之實際出賣人為訴外人王重雄，實際取得
      土地漲價利益者亦為訴外人王重雄，被告主張實質課稅原
      則，以求稅捐之公平，固無錯誤，然被告未考慮本件實際
      取得土地漲價利益者為訴外人王重雄，故本件原處分對於
      未取得土地漲價利益之原告為補稅處分，應與實質課稅及
      公平課稅之精神有違。
（四）本件對於其他形成虛有共有關係人，是否亦應共同繳納補
      徵土地增值稅，應有斟酌餘地：
（１）按「已規定地價之土地，於土地所有權移轉時，應按其土
      地漲價總數額徵收土地增值稅」，土地稅法第二十八條前
      段定有明文。則構成上開事實時，即應課徵土地增值稅，
      與當事人申報與否無關。
（２）查：本件實由訴外人王重雄透過虛有土地共有分割方式節
      稅，退萬步言之，本件若無其他形成本件虛有共有關係之
      訴外人徐淑美、許瓊英、楊仁耀共同參加，則本件自無發
      生可能。是以被告對於訴外人徐淑美、許瓊英、楊仁耀等
      形成虛有共有關係人，不論前揭人等是否申報或免徵土地
      增值稅，是否亦應與原告共同補徵土地增值稅？即應加以
      斟酌，才符實質課稅及公平課稅之精神。
四、台中高等行政法院九十四年度訴字第六八八號判決意旨略以
    ，稅捐機關主張以實質課稅原則補徵稅捐，以求稅捐之公平
    ，固無錯誤，惟仍應考慮其他；成立虛偽法律關係之全部當
    事人是否亦應補徵土地增值稅，僅對其中一人補徵增值所生
    之全部稅額，即與實質法律關係有違。
五、綜上所述，本件原處分及訴願決定均未查明事實，顯有違誤
    ，自難令人甘服，請依法判決，將訴願決定及原處分均撤銷
    。
乙、被告答辯之理由：
一、按「已規定地價之土地，於土地所有權移轉時，應按其土地
    漲價總數額徵收土地增值稅。．．．」、「土地漲價總數額
    之計算，應自該土地所有權移轉或設定典權時，經核定之申
    報移轉現值中減除左列各項後之餘額，為漲價總數額：一、
    規定地價後，未經過移轉之土地，其原規定地價。規定地價
    後，曾經移轉之土地，其前次移轉現值。二、．．．。」、
    「在前項核課期間內，經另發現應徵之稅捐者，仍應依法補
    徵或並予處罰；在核課期間內未經發現者，以後不得再補稅
    處罰。」土地稅法第二十八條前段、第三十一條第一項及稅
    捐稽徵法第二十一條第二項明文規定在案。
二、次按「共有土地分割，共有人所取得之土地，其價值減少數
    額在分割後公告土地現值一平方公尺單價以下者，准免由當
    事人提出共有物分割現值申報。」、「原持有應稅土地之土
    地所有權人，利用應稅土地與免徵或不課徵土地增值稅之土
    地，取巧安排形成共有關係，經分割後再移轉應稅土地者，
    無論再移轉時之納稅義務人是否為原土地所有權人名義，依
    實質課稅原則及土地稅法第二十八條、第三十一條規定，該
    土地於分割後再移轉時，應以其分割前之原規定地價或前次
    移轉現值為原地價，計算漲價總數額課徵土地增值稅；本解
    釋令發布前類此上開經共有分割且再移轉之案件，應依上述
    規定補徵其土地增值稅。各稽徵機關並應加強宣導，提醒納
    稅義務人勿取巧逃漏。」為財政部八十一年七月六日台財稅
    第八一０二三八七三九號函及九十三年八月十一日台財稅字
    第０九三０四五三九七三０號令釋在案。
三、查台南市○○段四二、四五地號土地原為王重雄所有，王重
    雄於九十三年三月九日分別將上開土地各五００００分之一
    應有部分出售予楊仁耀；草湖段四五之一、四六、四六之一
    、四六之二、五四地號土地原為王重雄所有，原告於九十三
    年二月十八日向王重雄買賣移轉上開土地各五００００之一
    應有部分；台南縣楠西鄉○○段四三六地號土地原為徐淑美
    所有，原告於九十三年二月十六日向徐淑美買賣移轉上開土
    地全部，復於九十三年三月二十四日將上開土地一００００
    ０分之一二０九０及一０００００分之一應有部分出售予楊
    仁耀及王重雄；台南縣關廟鄉○○段六一五、二六三九地號
    土地原為許瓊英所有，原告於九十三年二月三日向許瓊英買
    賣移轉上開土地全部，復於九十三年三月二十四日將上開土
    地一０００００分之一一六五四及一０００００分之三九一
    七應有部分出售予楊仁耀及王重雄，原告與楊仁耀及王重雄
    就上開十筆土地形成共有關係後，旋於九十三年四月十五日
    將上開十筆土地辦理共有物分割，由原告取得台南市○○段
    四五之一、四六、四六之一、四六之二、五四地號土地全部
    權利，楊仁耀取得草湖段四二、四五地號土地全部權利，王
    重雄取得台南縣楠西鄉○○段四三六地號土地及台南縣關廟
    鄉○○段六一五、二六三九地號土地全部權利。因上開十筆
    共有土地分割前後原告與楊仁耀及王重雄取得之土地價值差
    額增減在公告現值一平方公尺單價以下，原告乃依前揭財政
    部八十一年七月六日台財稅第八一０二三八七三九號函規定
    ，以免向稅捐稽徵機關提出共有物分割現值申報，而逕行向
    地政機關辦理共有物分割登記，藉由共有物分割地價改算，
    共有物分割後，系爭台南市○○段四五之一地號應稅土地，
    其前次移轉現值由原來七十九年八月每平方公尺二、０００
    元，遽為提高至九十三年二月二九、四五０．二元；同段四
    六地號應稅土地，其前次移轉現值由原來七十九年八月每平
    方公尺二、六八０．三元，遽為提高至九十三年二月二九、
    四五０．二元；同段四六之一地號應稅土地，其前次移轉現
    值由原來七十九年八月每平方公尺一、一三０．八元，遽為
    提高至九十三年二月一二、七六一．八元；同段四六之二地
    號應稅土地，其前次移轉現值由原來七十九年八月每平方公
    尺二、０八七．七元，遽為提高至九十三年二月二三、０六
    七．四元，此有台南市安南地政事務所之共有物分割地價改
    算表及共有物分割明細表附卷可稽。
四、而本件藉由地價改算提高台南市○○段四五之一、四六、四
    六之一、四六之二地號土地前次移轉現值後，原告隨即於同
    年四月二十二日向被告所屬安南分處申報移轉上開土地中之
    台南市○○段四五之一、四六、四六之一地號土地與訴外人
    吳坤山。此外，原告於同年五月二十七日將草湖段四六之二
    地號土地分割增加草湖段四六之六地號，復於同年六月一日
    向被告所屬安南分處申報移轉上開土地與訴外人吳坤山，因
    系爭草湖段四五之一、四六、四六之一、四六之六等四筆土
    地分割後之土地地價，如前所述，已藉由取巧安排共有土地
    地價改算提高前次移轉現值（墊高幅度達十倍之多），而該
    前次移轉現值與申報當期每平方公尺土地公告現值甚為接近
    ，致台南市○○區○○段四五之一、四六、四六之一、四六
    之六地號土地，前經被告所屬安南分處核課土地增值稅各僅
    為八、二三七元，七五、四一九元，二三、一三三元及八二
    五元在案。
五、經查原告與楊仁耀及王重雄先創設土地共有之事實，又於保
    持共有後，隨即辦理共有物分割，俟原告取得草湖段四五之
    一、四六、四六之一、四六之六地號土地所有權全部，並藉
    由地價改算提高前揭土地之前次移轉現值後再行出售，由此
    情形觀之，不但有違一般土地共有之常態，且亦不利於土地
    之利用及經濟融通，實與一般共有物分割係以消滅各共有人
    就共有物之共有關係為目的，以利融通及增進經濟效益完全
    不符。足見，原告顯係取巧利用應稅土地與不課徵土地增值
    稅之農業用地（台南縣楠西鄉○○段四三六地號、台南縣關
    廟鄉○○段六一五、二六三九地號等三筆為農業用地），以
    分割改算地價之方式，先行墊高其分得應稅土地之前次移轉
    現值，以規避該土地嗣後出售時應課徵之土地增值稅至明。
六、按「涉及租稅事項之法律，其解釋應本於租稅法律主義之精
    神，依各該法律之立法目的，衡酌經濟上之意義及實質課稅
    之公平原則為之。」有司法院釋字第四二０號解釋可資參照
    。再「租稅法所重視者，應為足以表徵納稅能力之實質的經
    濟事實，而非其外觀之法律行為或形式上之登記事項，對實
    質上相同經濟活動所產生之相同經濟利益，應課以相同之租
    稅，始符合租稅法律主義所要求之公平及實質課稅原則。而
    實質課稅原則為租稅法律主義之內涵及當然歸趨，故有關課
    徵租稅構成要件事實之判斷及認定，自亦應以其實質上經濟
    事實關係及所產生之實質經濟利益為準，而非以形式外觀為
    準，否則勢將造成鼓勵投機或規避稅法之適用，無以實現租
    稅公平之基本理念及要求。」有最高行政法院八十二年度判
    字第二四一０號判決可資參照。是倘若在經濟面上實質上已
    具備課徵土地增值稅之納稅義務人，竟違反法律實質及公平
    課稅之立法意旨，不當的利用法律上之形式或法律行為，蓄
    意製造外觀上或形式上存在之法律關係或法律狀態，規避或
    免除其應納之土地增值稅，為確保租稅公平，仍應以事實上
    存在之實質，就具體個案判斷其應課徵之土地增值稅。易言
    之，按租稅法「實質課稅原則」，並衡酌禁止為達成某種經
    濟目的而濫用租稅法律上方式，以規避納稅義務之「禁止租
    稅規避行為原則」，為防止規避租稅而確保租稅之徵收，在
    法律關係之外觀真實之事實或經濟負擔狀態有所不同時，仍
    應以事實上存在之實質，就具體個案從事個別之判斷，藉以
    決定應否課徵租稅及其課徵範圍。否則對於選擇正當行為而
    符合課稅構成要件之納稅義務人而言，將產生不公平之現象
    。再查「土地價值非因施以勞力資本而增加者，應由國家徵
    收土地增值稅，歸人民共享之。」、「為實施漲價歸公，土
    地所有權人於申報地價後之土地自然漲價，應依第三十六條
    規定徵收土地增值稅。．．．」分別為憲法第一百四十三條
    第三項及平均地權條例第三十五條前段所明定，系爭土地之
    前次移轉現值，既係由原告等人刻意利用共有土地分割改算
    地價之規定，墊高其前次移轉現值，其所墊高之前次移轉現
    值部分，實際上已使該部分自然漲價發生不必繳納土地增值
    稅之效果，核其所為顯係利用私法關係轉換以達規避公法上
    義務之行為，而當事人利用私法自治原則，形成與經濟事實
    不相當之法律形式，藉以免除或減輕租稅之負擔時，其利用
    私法關係轉換以達規避公法上義務之行為，實已違反實質課
    稅及租稅公平原則。是原處分依首揭財政部九十三年八月十
    一日台財稅字第０九三０四五三九七三０號令、實質課稅原
    則及稅捐稽徵法第二十一條第二項與土地稅法第二十八條、
    第三十一條規定，以系爭土地分割前之原規定地價或前次移
    轉現值為原地價（即將草湖段四五之一地號土地應有部分五
    ００００分之四九九九九部分前次移轉現值更改回七十九年
    八月每平方公尺二、０００元，應有部分五００００分之一
    部分前次移轉現值更改回九十三年二月每平方公尺三萬元；
    同段四六地號土地應有部分五００００分之四九九九九部分
    前次移轉現值更改回七十九年八月每平方公尺二、六八０．
    三元，應有部分五００００分之一部分前次移轉現值更改回
    九十三年二月每平方公尺三萬元；同段四六之一地號土地應
    有部分五００００分之四九九九九部分前次移轉現值更改回
    七十九年八月每平方公尺一、一三０．八元，應有部分五０
    ０００分之一部分前次移轉現值更改回九十三年二月每平方
    公尺一三、０００元；同段四六之六地號土地應有部分五０
    ０００分之四九九九九部分前次移轉現值更改回七十九年八
    月每平方公尺二、０八七．七元，應有部分五００００分之
    一部分前次移轉現值更改回九十三年二月每平方公尺二三、
    四九八元），重行計算漲價總數額，經核定系爭土地應課徵
    土地增值稅各為：草湖段四五之一地號土地為五八七、八八
    三元、草湖段四六地號土地為五、一一三、八四六元、草湖
    段四六之一地號土地為一、五七七、四二０元、草湖段四六
    之六地號土地為一一三、六四三元，扣除原核定已繳土地增
    值稅一０七、六一四元（草湖段四五之一地號土地原核定土
    地增值稅為八、二三七元、草湖段四六地號土地原核定土地
    增值稅為七五、四一九元、草湖段四六之一地號土地原核定
    土地增值稅為二三、一三三元、草湖段四六之六地號土地原
    核定土地增值稅為八二五元），系爭土地應補徵土地增值稅
    計七、二八五、一七八元，揆諸首揭法令及說明，核無不合
    。
七、按司法院釋字第二八七號解釋「行政機關基於法定職權，就
    行政法規所為之釋示，係闡明法規之原意，性質上並非獨立
    之行政命令，固應自法規生效之日起有其適用。」之意旨，
    財政部九十三年八月十一日台財稅字第０九三０四五三九七
    三０號令，旨在闡明法條之真意，使條文得為正確之適用，
    解釋本身並無創設或變更法律之效力，自不生溯及既往之問
    題，故被告所屬安南分處援用上開財政部令於稅捐稽徵法第
    二十一條核課期間內，向原告補徵土地增值稅，並無違法及
    欠周全之處。又土地增值稅係就土地漲價利益課徵，如前所
    述，本件原告係藉不課徵土地增值稅之農業用地辦理共有物
    分割，以墊高應稅土地前次移轉現值，意圖再移轉土地時，
    得以降低漲價數額，規避鉅額土地增值稅，亦即本件於辦理
    共有物分割階段，土地之漲價亦尚未實現，須藉由分割後墊
    高系爭應稅土地之前次移轉現值，並於原告取得全部權利再
    移轉時，始達成規避其已實現之漲價利益之目的，原告就已
    墊高地價之土地再移轉，實已使該部分發生短繳土地增值稅
    之效果，是被告所屬安南分處依法向原告補徵並無違誤，原
    告認要真實課稅，應以原所有權人（王重雄）為納稅義務人
    ，才合乎稅法規定乙節，核無理由。
八、「查共有物之分割，係將共有人之共有權變更為單獨所有，
    與所有權之移轉係屬所有權主體之變更之情形，顯不能混為
    一談。依上開條例第五章規定，土地所有權移轉而有自然漲
    價者，固應課徵土地增值稅，惟共有土地之分割，既難認為
    土地所有權之移轉，自不能就之課徵土地增值稅。」最高行
    政法院五十六年判字第一四四號著有判例，亦即共有物之原
    物分割，只是將所有權之型態由共有變為單獨所有，將應有
    部分變為特定部分，非屬土地所有權移轉，故縱使共有土地
    在分割前已有漲價，該漲價之利益對所有人而言，仍尚未實
    現，則因分割使各共有人就存在於共有物全部之應有部分，
    互相移轉之結果，各共有人就其取得部分土地既存價值業已
    概括承受，從而在原告將因共有物分割而取得之土地，出售
    予第三人辦理所有權移轉時，除已是該土地合法登記之所有
    權人，而為土地稅法第五條及第二十八條所規定，應申報移
    轉現值繳納土地增值稅之納稅義務人外，亦是實際實現利得
    之人，自應負繳納土地增值稅之義務。
九、觀諸原告所提行政訴訟準備程序狀所載「．．．其向原告表
    明本次買賣循合法節稅方式辦理，原告即將土地買賣及過戶
    事宜交由訴外人王重雄辦理，．．．。」可知，系爭土地之
    前次移轉現值，既係由原告與訴外人王重雄等人刻意利用共
    有土地分割改算地價之規定，墊高其前之移轉現值，亦即本
    件於辦理共有物分割階段，土地之漲價亦尚未實現，須藉由
    分割後墊高系爭應稅土地之前次移轉現值，並於原告取得全
    部權利再移轉時，始達成規避其已實現之漲價利益之目的，
    原告就已墊高地價之土地再移轉，實已使該部分發生短繳土
    地增值稅之效果。核其所為顯係利用私法關係轉換以達規避
    公法上義務之行為，而當事人利用私法自治原則，形成與經
    濟事實不相當之法律形式，藉以免除或減輕租稅之負擔時，
    其利用私法關係轉換以達規避公法上義務之行為，實已違反
    實質課稅及租稅公平原則。是原處分依實質課稅原則及稅捐
    稽徵法第二十一條第二項與土地稅法第二十八條、第三十一
    條規定向原告補徵土地增值稅七、二八五、一七八元，核無
    不合。
十、至原告主張其僅欲購買台南市○○段其中一筆，乙○○與王
    重雄談妥原告即支付王重雄價金，因王重雄屬於土地出賣人
    為土地增值稅之納稅義務人，其向原告表明本次之買賣循合
    法節稅方式辦理，原告即將土地買賣及過戶事宜交由訴外人
    王重雄辦理，豈料原告接獲補稅處分後方知悉訴外人王重雄
    透過土地分割方式節稅乙節。經向訴外人乙○○查證結果，
    乙○○表示，其負責為王重雄仲介土地，原告為買主之一，
    因王重雄有多筆土地出售，故原告與王重雄洽談土地交易時
    ，雙方均表明須循「節稅」之方式辦理，因土地移轉登記部
    分係由另一位代書（謝代書）辦理，原告是否對整件買賣過
    程全然不知乙事，其未便表示意見，此有林君九十四年八月
    十八日於被告之談話筆錄附卷可稽。顯見原告對於代書巧妙
    運用王重雄所有數筆土地達成「節稅」之情形，並非完全不
    知情，原告之主張顯無可採。
十一、另原告主張：被告是否應向訴外人徐淑美、許瓊英、楊仁
      耀等人共同補徵土地增值稅乙節。按「已規定地價之土地
      ，於土地所有權移轉時，應按其土地漲價總數額徵收土地
      增值稅。．．」土地稅法第二十八條前段定有明文，本件
      共有物分割後，訴外人楊仁耀取得臺南市○○段四二、四
      五地號土地，迄今尚未移轉出售實現利得，被告尚無須向
      其補徵土地增值稅。此外，訴外人徐淑美、許瓊英於出售
      移轉臺南縣楠西鄉○○段四三六地號土地及臺南縣關廟鄉
      ○○段六一五、二六三九地號土地與予原告時，皆已依土
      地稅法第三十九條之二第一項「作農業使用之農業用地，
      移轉與自然人時，得申請不課徵土地增值稅。」規定，申
      請不課徵土地增值稅，並無逃漏應納土地增值稅之情事，
      原告前揭主張顯無足採。
    理  由
一、按「已規定地價之土地，於土地所有權移轉時，應按其土地
    漲價總數額徵收土地增值稅。」「土地漲價總數額之計算，
    應自該土地所有權移轉或設定典權時，經核定之申報移轉現
    值中減除左列各項後之餘額，為漲價總數額：一、規定地價
    後，未經過移轉之土地，其原規定地價。規定地價後，曾經
    移轉之土地，其前次移轉現值。」「本法第三十一條所稱土
    地漲價總數額，在原規定地價後曾經移轉之土地，於所有權
    移轉或設定典權時，以其申報移轉現值超過前次移轉時申報
    之現值之數額為準。」分別為行為時土地稅法第二十八條前
    段、第三十一條第一項第一款及土地稅法施行細則第四十七
    條所明定。又「稅捐之核課期間，依左列規定：一、依法應
    由納稅義務人申報繳納之稅捐，已在規定期間內申報，且無
    故意以詐欺或其他不正當方法逃漏稅捐者，其核課期間為五
    年。二、依法應由納稅義務人實貼之印花稅，及應由稅捐稽
    徵機關依稅籍底冊或查得資料核定課徵之稅捐，其核課期間
    為五年。三、未於規定期間內申報，或故意以詐欺或其他不
    正當方法逃漏稅捐者，其核課期間為七年。在前項核課期間
    內，經另發現應徵之稅捐者，仍應依法補徵或並予處罰；在
    核課期間內未經發現者，以後不得再補稅處罰。」復為稅捐
    稽徵法第二十一條所規定。另「原持有應稅土地之土地所有
    權人，利用應稅土地與免徵或不課徵土地增值稅之土地，取
    巧安排形成共有關係，經分割後再移轉應稅土地者，無論再
    移轉時之納稅義務人是否為原土地所有權人名義，依實質課
    稅原則及土地稅法第二十八條、第三十一條規定，該土地於
    分割後再移轉時，應以其分割前之原規定地價或前次移轉現
    值為原地價，計算漲價總數額課徵土地增值稅；本解釋令發
    布前類此上開經共有分割且再移轉之案件，應依上述規定補
    徵其土地增值稅。各稽徵機關並應加強宣導，提醒納稅義務
    人勿取巧逃漏。」亦經財政部九十三年八月十一日台財稅字
    第０九三０四五三九七三０號函釋在案，查上揭函釋係財政
    部本於行政主管機關之地位，就如何貫徹土地稅法第二十八
    條、第三十一條規定之執行所為闡明法規原意之行政規則，
    並非職權命令，且與母法規定之意旨相符，本院自得予以援
    用。
二、本件台南市○○區○○段四二、四五、四五之一、四六、四
    六之一、四六之二及五四地號等七筆應稅土地原為訴外人王
    重雄所有，台南縣楠西鄉○○段四三六地號農業用地原為訴
    外人徐淑美所有，台南縣關廟鄉○○段六一五、二六三九地
    號農業用地原為訴外人許瓊英所有，原告先於九十三年二月
    三日向許瓊英購買台南縣關廟鄉○○段六一五、二六三九地
    號土地，再於同年二月十六日向徐淑美購買台南縣楠西鄉○
    ○段四三六地號土地，另於同年二月十八日向王重雄購買台
    南市○○段四五之一、四六、四六之一、四六之二及五四地
    號等五筆土地應有部分各為五００００分之一，又訴外人楊
    仁耀於同年三月九日向王重雄購買台南市○○段四二、四五
    地號等二筆土地應有部分各為五００００分之一，原告再將
    所購得之台南縣關廟鄉○○段六一五、二六三九地號土地之
    應有部分一０００００分之一一六五四、一０００００分之
    三九一七分別出售予楊仁耀及王重雄，且將所購得之台南縣
    楠西鄉○○段四三六地號土地之應有部分一０００００分之
    一二０九０、一０００００分之一分別出售予楊仁耀及王重
    雄。原告與楊仁耀、王重雄等三人就上開十筆土地形成共有
    關係後，復於九十三年四月十五日訂立共有土地所有權分割
    契約，並規劃使之符合土地稅法施行細則第四十二條規定後
    ，以共有物分割增減數額在公告土地現值一平方公尺單價以
    下，依財政部八十一年七月六日台財稅第八一０二三八七三
    九號函釋，准免由當事人提出共有物分割現值申報之規定，
    逕向地政單位辦理共有物分割登記，由原告取得系爭土地及
    五四地號土地全部，楊仁耀取得安南區○○段四二、四五地
    號土地全部，王重雄取得台南縣楠西鄉○○段四三六地號土
    地及台南縣關廟鄉○○段六一五、二六三九地號土地全部。
    原告旋於九十三年四月二十一日訂約出售台南市○○區○○
    段四五之一、四六、四六之一地號土地予訴外人吳坤山，並
    於同年月二十二日向被告所屬安南分處申報土地移轉現值，
    經被告所屬安南分處分別核定其土地增值稅為八、二三七元
    ，七五、四一九元，二三、一三三元。原告又於九十三年五
    月二十七日將草湖段四六之二地號土地分割增加草湖段四六
    之六地號土地，且於同年月二十八日訂約出售草湖段四六之
    六地號土地予吳坤山，並於同年六月一日向被告所屬安南分
    處申報土地移轉現值，經被告所屬安南分處核定其土地增值
    稅為八二五元在案。嗣經被告所屬安南分處查獲原告明顯係
    利用應課徵土地增值稅之土地與不課徵土地增值稅之農業用
    地先形成共有後，再辦理共有物分割，藉平均地權條例施行
    細則第二十三條第一項規定辦理共有物分割改算地價原則，
    將系爭台南市○○區○○段四五之一地號應稅土地前次移轉
    現值由原來七十九年八月每平方公尺二、０００元，遽提高
    至九十三年二月二九、四五０．二元；同段四六地號應稅土
    地前次移轉現值由原來七十九年八月每平方公尺二、六八０
    ．三元，遽提高至九十三年二月二九、四五０．二元；同段
    四六之一地號應稅土地前次移轉現值由原來七十九年八月每
    平方公尺一、一三０．八元，遽為提高至九十三年二月一二
    、七六一．八元；同段四六之二地號應稅土地前次移轉現值
    由原來七十九年八月每平方公尺二、０八七．七元，遽為提
    高至九十三年二月二三、０六七．四元，因墊高幅度達十倍
    之多，致適用低級距累進稅率，僅分別徵收土地增值稅八、
    二三七元，七五、四一九元，二三、一三三元及八二五元，
    以規避鉅額土地增值稅。被告所屬安南分處乃以系爭土地分
    割前之前次移轉現值為原地價，重新計算漲價總數額，並以
    九十四年五月二十三日南市稅安字第０九四００一三四六九
    ０號函，向原告分別補徵土地增值稅五七九、六四六元（安
    南區○○段四五之一地號），五、０三八、四二七元（安南
    區○○段四六地號），一、五五四、二八七元（安南區○○
    段四六之一），一一二、八一八元（安南區○○段四六之六
    地號，由四六之二地號分割而來），合計七、二八五、一七
    八元等情，業據兩造分別陳明在卷，並有土地卡、土地增值
    稅（土地現值）申報書、共有土地分割明細表、台南縣安南
    地政事務所土地（共有物分割）地價改算表、被告所屬安南
    分處九十四年五月二十三日南市稅安字第０九四００一三四
    六九０號函及繳款書等影本附原處分卷可稽，洵堪認定。
三、原告提起本件訴訟係以：被告以地價改算前即九十三年二月
    之前次移轉現值計算土地漲價總數額，核課土地增值稅額，
    應有違誤，且本件實際取得土地漲價利益者為王重雄，被告
    對於未取得土地漲價利益之原告為補稅處分，應與實質課稅
    及公平課稅之精神有違；又被告對於訴外人徐淑美、許瓊英
    、楊仁耀等形成虛有共有關係人，是否亦應共同繳納補徵土
    地增值稅，應有斟酌餘地等語，資為論據。
四、經查：
（一）按「已規定地價之土地分割時，其分割後各宗土地之原規
      定地價或前次移轉申報現值、最近一次申報地價及當期公
      告土地現值之總和，應與該土地分割前之地價數額相等。
      分割後各宗土地之原規定地價或前次移轉申報現值、最近
      一次申報地價及當期公告土地現值，地政機關應通知稅捐
      稽徵機關及土地所有權人。」「分別共有土地分割後，各
      人所取得之土地價值與其分割前應有部分價值相等者，免
      徵土地增值稅；其價值減少者，就其減少部分課徵土地增
      值稅。」「土地合併後，各共有人應有部分價值與其合併
      前之土地價值相等者，免徵土地增值稅。其價值減少者，
      就其減少部分課徵土地增值稅。」「前三項土地價值之計
      算，以共有土地分割或土地合併時之公告土地現值為準。
      」分別為平均地權條例施行細則第二十三條及第六十五條
      第一項、第三項、第四項（即土地稅法施行細則第四十二
      條第二項、第四項、第五項）所規定。是為計算已規定地
      價之土地分割時，其分割後各宗土地之原規定地價或前次
      移轉申報現值、最近一次申報地價及當期公告土地現值，
      內政部頒訂「土地分割改算地價原則」，俾利計算共有土
      地分割後之原地價（原規定地價、前次移轉現值）；於一
      般情形下，土地分割後移轉所有權時，稅捐稽徵機關以地
      政機關按前開土地分割改算地價原則規定分算之前次移轉
      現值，與以分割前各筆土地之前次移轉現值，二者核計之
      土地增值稅數額並無明顯差距，稅捐稽徵機關基於便宜計
      算，慣以前開地政機關分算之「前次移轉現值」數額核定
      土地增值稅；實則土地分割改算地價原則僅係對於土地分
      割時，其分割後土地之原規定地價（或前次移轉現值）、
      最近一次申報地價及當期公告土地現值如何分割改算所為
      之規定，其目的亦有將共有土地分割前多數前次移轉現值
      調和為單一數據方便登錄在分割後之各宗土地登記簿之用
      意；至土地所有權之移轉，其土地漲價總數額之計算，則
      應依土地稅法第三十一條之規定辦理，是有關分割改算乃
      為地政機關之權責，而課徵土地增值稅則屬稅捐稽徵機關
      之職責，故關於土地增值稅之計算，最終仍應依據土地稅
      法之相關規定為之，自不待言。
（二）就本件由原告於九十三年二月三日向訴外人許瓊英購買台
      南縣關廟鄉○○段六一五、二六三九地號土地，再於同年
      二月十六日向訴外人徐淑美購買台南縣楠西鄉○○段四三
      六地號土地，另於同年二月十八日向訴外人王重雄購買台
      南市○○段四五之一、四六、四六之一、四六之二及五四
      地號等五筆土地應有部分各為五００００分之一，又訴外
      人楊仁耀於同年三月九日向王重雄購買台南市○○段四二
      、四五地號等二筆土地應有部分各為五００００分之一，
      原告再將所購得之台南縣關廟鄉○○段六一五、二六三九
      地號土地之應有部分一０００００分之一一六五四、一０
      ００００分之三九一七分別出售予楊仁耀及王重雄，且將
      所購得之台南縣楠西鄉○○段四三六地號土地之應有部分
      一０００００分之一二０九０、一０００００分之一分別
      出售予楊仁耀及王重雄。原告與楊仁耀、王重雄等三人就
      上開十筆土地形成共有關係後，復於九十三年四月十五日
      訂立共有土地所有權分割契約，並以共有物分割增減數額
      在公告土地現值一平方公尺單價以下，依財政部八十一年
      七月六日台財稅第八一０二三八七三九號函釋，准免由當
      事人提出共有物分割現值申報之規定，逕向地政單位辦理
      共有物分割登記，由原告取得台南市○○區○○段四五之
      一、四六、四六之一、四六之二及五四地號土地，楊仁耀
      取得安南區○○段四二、四五地號土地，王重雄取得台南
      縣楠西鄉○○段四三六地號土地及台南縣關廟鄉○○段六
      一五、二六三九地號土地。原告旋於九十三年四月二十一
      日訂約出售台南市○○區○○段四五之一、四六、四六之
      一地號土地予訴外人吳坤山，並於同年月二十二日向被告
      所屬安南分處申報土地移轉現值，經被告所屬安南分處分
      別核定其土地增值稅為八、二三七元，七五、四一九元，
      二三、一三三元。原告又於九十三年五月二十七日將草湖
      段四六之二地號土地分割增加草湖段四六之六地號土地，
      且於同年月二十八日訂約出售草湖段四六之六地號土地予
      吳坤山，並於同年六月一日向被告所屬安南分處申報土地
      移轉現值，經被告所屬安南分處核定其土地增值稅為八二
      五元在案。嗣經被告所屬安南分處查獲原告明顯係利用應
      課徵土地增值稅之土地與不課徵土地增值稅之農業用地先
      移轉為共有後，再辦理共有物分割，藉共有土地分割改算
      地價原則，將系爭台南市○○區○○段四五之一地號應稅
      土地前次移轉現值由原來七十九年八月每平方公尺二、０
      ００元，遽提高至九十三年二月二九、四五０．二元；同
      段四六地號應稅土地前次移轉現值由原來七十九年八月每
      平方公尺二、六八０．三元，遽提高至九十三年二月二九
      、四五０．二元；同段四六之一地號應稅土地前次移轉現
      值由原來七十九年八月每平方公尺一、一三０．八元，遽
      為提高至九十三年二月一二、七六一．八元；同段四六之
      二地號應稅土地前次移轉現值由原來七十九年八月每平方
      公尺二、０八七．七元，遽為提高至九十三年二月二三、
      ０六七．四元，因墊高幅度達十倍之多，致適用低級距累
      進稅率，僅分別徵收土地增值稅八、二三七元，七五、四
      一九元，二三、一三三元及八二五元等情觀之，原告係藉
      由向王重雄購買台南市○○段四五之一、四六、四六之一
      、四六之二、五四地號等五筆應稅土地極小部分之土地應
      有部分（均為五００００分之一），以及分別向許瓊英、
      徐淑美購買台南縣關廟鄉○○段六一五、二六三九地號、
      台南縣楠西鄉○○段四三六地號等三筆農業用地，再將上
      揭不課徵土地增值稅之農業用地，分別出售予楊仁耀及王
      重雄（各為一０００００分之一一六五四、一０００００
      分之一一六五四、一０００００分之一二０九０、一００
      ０００分之三九一七、一０００００分之三九一七、一０
      ００００分之一），楊仁耀則向王重雄購買台南市○○段
      四二、四五地號等二筆土地應稅土地極小部分之土地應有
      部分（均為五００００分之一），造成原告與楊仁耀、王
      重雄就上開十筆土地存在懸殊比例之共有關係；復於不到
      一個月內就上開十筆應稅及不課徵土地增值稅之土地進行
      分割，由原告取得系爭土地之全部，原告隨即於數日內又
      將其取得之系爭土地售予吳坤山；衡諸原告和楊仁耀及王
      重雄間就上開十筆土地進行之所有權移轉及形成共有之比
      例極為微小，不但有違一般土地共有之常態，亦不利於土
      地之利用及經濟融通，又於短時間內，辦理共有物分割，
      終究由原告取得系爭應稅土地隨即出售予他人，則原告顯
      係利用創設應課徵土地增值稅之土地與不課徵土地增值稅
      之農業用地之共有關係後，巧妙刻意安排創設共有物分割
      ，利用共有土地分割改算地價原則，墊高應稅土地之前次
      移轉現值，致適用低級距累進稅率，以規避該應稅土地出
      售時應課徵之部分土地增值稅，情實顯然。
（三）按「為實施漲價歸公，土地所有權人於申報地價後之土地
      自然漲價，應依第三十六條規定徵收土地增值稅。」「土
      地增值稅之徵收，應依照土地漲價總數額計算，於土地所
      有權移轉或設定典權時行之。」分別為平均地權條例第三
      十五條前段及第三十六條第一項前段所明定，揆其意旨在
      於土地自然增值，乃全體社會共同創造所致，就地主而言
      ，乃不勞而獲之利得，依據憲法第一百四十三條第三項之
      規定，應由國家對於土地所有人所享之自然增值以課徵土
      地增值稅之方式收歸公有，即所謂漲價歸公。是以首揭行
      為時土地稅法第二十八條前段及第三十一條第一項第一款
      等計算課徵土地增值稅之規定，如於土地形式上雖發生移
      轉之效力，但實質上並未就其自然漲價部分課徵土地增值
      稅，嗣於土地再移轉而應課徵土地增值稅時，除法律另有
      規定外，仍應就其未曾課徵土地增值稅以來所生之土地漲
      價數額課徵土地增值稅，方符漲價歸公之精神。此觀行為
      時土地稅法第二十八條之二、第三十一條之一及第三十九
      條第二項等規定，均本斯旨，即徵明瞭。又所謂「稅捐規
      避」乃是指利用私法自治契約自由原則，對於私法上法形
      式選擇之可能性，從私經濟活動交易之正常觀點來看，欠
      缺合理之理由，而選擇通常所不使用之法形式，於結果上
      實現所意圖之經濟目的或經濟成果，但因不具備對應於通
      常使用之法形式之課稅要件，因此減輕或排除稅捐負擔。
      因此稅捐規避與合法的（未濫用的）節稅不同，節稅乃是
      依據稅捐法規所預定之方式，意圖減少稅捐負擔之行為。
      故而，納稅義務人不選擇稅法上所考量認為通常之法形式
      （交易形式），卻選擇與此不同之迂迴行為或多階段行為
      或其他異常的法形式，而同時卻能減輕或排除與通常法形
      式相連結之稅捐上負擔者，即應認屬「租稅規避」，而非
      合法之節稅。查本件原告藉由向王重雄承買系爭應稅土地
      極小部分之土地應有部分，進而原告將其購進之不課徵土
      地增值稅之農業用地分別出售部分應有部分予楊仁耀及王
      重雄，從而再將農業用地與應稅土地進行合併分割，終至
      原告單獨取得系爭應稅土地出售他人，凡此各節乃是一連
      串有規劃之行為，而其目的乃藉由共有土地分割改算地價
      原則，可使不課徵土地增值稅之農業用地墊高應稅地之前
      次移轉現值，進而於出售土地時就土地自然增值部分繳納
      部分土地增值稅。其中原告與楊仁耀、王重雄等人間之土
      地移轉及合併分割等行為，形式上固係透過私法上契約自
      由之方式，所為合於法律形式之行為；但其中如前所述有
      諸多違反私經濟活動之正常模式，而也因此等迂迴、多階
      段、並異常之法形式行為，環環相扣結果，達成由原告出
      售系爭應稅土地予他人之相同經濟效果，而卻能隱藏一般
      人出售土地時之土地之自然漲價，從而排除其應負擔之部
      分土地增值稅，則原告之行為顯然為一「租稅規避」行為
      。
（四）又按租稅法所重視者，應為足以表徵納稅能力之實質的經
      濟事實，而非其外觀之法律行為或形式上之登記事項，對
      實質上相同經濟活動所產生之相同經濟利益，應課以相同
      之租稅，始符合租稅法律主義所要求之公平及實質課稅原
      則。而實質課稅原則為租稅法律主義之內涵及當然歸趨，
      故有關課徵租稅構成要件事實之判斷及認定，自亦應以其
      實質上經濟事實關係及所產生之實質經濟利益為準，而非
      以形式外觀為準，否則勢將造成鼓勵投機或規避稅法之適
      用，無以實現租稅公平之基本理念及要求（最高行政法院
      八十二年度判字第二四一０號判決參照）。是則倘若在經
      濟面上實質上已具備課徵土地增值稅之納稅義務人，竟違
      反法律實質及公平課稅之立法意旨，不當的利用法律上之
      形式或法律行為，蓄意製造外觀上或形式上存在之法律關
      係或法律狀態，規避或免除其應納之土地增值稅，為確保
      租稅公平，仍應以事實上存在之實質，就具體個案判斷其
      應課徵之土地增值稅。易言之，按租稅法「實質課稅原則
      」，並衡酌禁止為達成某種經濟目的而濫用租稅法律上方
      式，以規避納稅義務之「禁止租稅規避行為原則」，為防
      止規避租稅而確保租稅之徵收，在法律關係之外觀真實之
      事實或經濟負擔狀態有所不同時，仍應以事實上存在之實
      質，就具體個案從事個別之判斷，藉以決定應否課徵租稅
      及其課徵範圍。否則對於選擇正當行為而符合課稅構成要
      件之納稅義務人而言，將產生不公平之現象。綜觀本件原
      告為出售系爭應稅土地，並為規避土地增值稅之課徵，乃
      刻意安排土地共有再辦理共有物分割，利用土地分割改算
      地價，墊高應稅地之前次移轉現值，形成該前次移轉現值
      相當於土地公告現值，致該土地因自然漲價數額較低，而
      僅繳納部分土地增值稅，實則渠等安排之土地買賣及辦理
      共有物分割等行為均係刻意塑造之法律形式，其目的僅係
      為出售系爭應稅土地，並規避繳納部分土地增值稅，其利
      用私法關係轉換以達規避公法上義務之行為，實已違反實
      質課稅及租稅公平原則，顯非合法之節稅。
（五）再按「實施都市平均地權條例第一條載明，本條例所未規
      定者，應適用土地法及其他法律有關之規定。土地法第七
      十二條所謂土地權利變更，係將土地權利之移轉，與分割
      、合併等並舉，則所謂移轉，應不包括分割而言。復按同
      法第一百七十八條列舉土地所有權移轉之情形，有絕賣移
      轉，繼承及贈與移轉，亦未規定分割為移轉之一種。查共
      有物之分割，係將共有人之共有權變更為單獨所有，與所
      有權之移轉係屬所有權主體之變更之情形，顯不能混為一
      談。依上開條例第五章規定，土地所有權移轉而有自然漲
      價者，固應課徵土地增值稅，惟共有土地之分割，既難認
      為土地所有權之移轉，自不能就之課徵土地增值稅。」最
      高行政法院五十六年判字第一四四號著有判例。揆諸前揭
      判例意旨，共有物之原物分割，只是將所有權之型態由共
      有變為單獨所有，將應有部分變為特定部分，故未符土地
      稅法第二十八條所定「移轉」之要件，不屬土地增值稅課
      徵標的。換言之，土地稅法第二十八條所定之「移轉」並
      不包括「共有物分割」在內，故縱使共有土地在分割前已
      有漲價，該漲價之利益對所有人而言，仍尚未實現，則因
      分割使各共有人就存在於共有物全部之應有部分，互相移
      轉之結果，各共有人就其取得部分土地既存價值業已概括
      承受。從而，在原告將因共有物分割而取得之系爭土地出
      售（或互易）予第三人，並辦理所有權移轉登記時，原告
      除已是該土地合法登記之所有權人，為土地稅法第五條及
      第二十八條所規定，應申報移轉現值繳納土地增值稅之納
      稅義務人外，亦是實際實現利得之人，自應負繳納土地增
      值稅之義務。又上開共有物分割互相移轉之結果，原告既
      已取得系爭土地單獨所有權，是上開所稱「既存價值」一
      詞，除其所產生權利義務之法律效果外，自亦包括承受系
      爭土地之「土地自然漲價利益」，然因本件因共有土地分
      割而為改算地價後之前次移轉現值，係原告蓄意規避稅捐
      之脫法行為所產生之結果，且違反租稅公平原則，故而被
      告認該改算後之前次移轉現值在稅法上並無意義，且捨而
      不用，並非否定該共有物分割登記之法定效力。簡言之，
      原告因共有土地分割而取得系爭土地，而為系爭土地之所
      有權人，其再將系爭土地出售時，即為系爭土地增值稅之
      納稅義務人，亦是系爭土地自然漲價收益實現之人，故本
      件被告對原告補徵系爭土地之土地增值稅，依法並無不合
      。又按「信託，除法律另有規定外，應以契約或遺囑為之
      」、「以應登記或註冊之財產權為信託者，非經信託登記
      ，不得對抗第三人」信託法第二條及第四條第一項分別定
      有明文。而原告主張；其係訴外人王重雄安排之人頭，出
      售系爭應稅土地之利益，全部都是由王重雄取得云云，既
      為被告所否認，且原告既未提出信託契約，且觀諸系爭應
      稅土地卡之登記原因，均係買賣，而非信託，揆諸前揭明
      文，自難認訴外人王重雄有將系爭應稅土地信託登記予原
      告，而原告係訴外人王重雄安排之人頭等情事。此外，原
      告復未提出任何證據以實其說，自不足採信。故原告主張
      ：被告以地價改算前即九十三年二月之前次移轉現值計算
      土地漲價總數額，核課土地增值稅額，應有違誤；且其係
      訴外人王重雄安排之人頭，出售系爭應稅土地之利益，全
      部都是由王重雄取得，被告對於未取得土地漲價利益之原
      告為補稅處分，應與實質課稅及公平課稅之精神有違云云
      ，洵不足採。
（六）末按「已規定地價之土地，於土地所有權移轉時，應按其
      土地漲價總數額徵收土地增值稅。」土地稅法第二十八條
      前段定有明文。經查，本件共有物分割後，訴外人楊仁耀
      取得臺南市○○段四二、四五地號土地，迄今尚未移轉出
      售實現利得，而訴外人王重雄取得台南縣楠西鄉○○段四
      三六地號土地及台南縣關廟鄉○○段六一五、二六三九地
      號土地，迄今亦未移轉出售實現利得等情，為兩造所不爭
      執，則被告自毋須向訴外人楊仁耀及王重雄補徵土地增值
      稅。次查，訴外人徐淑美、許瓊英於出售移轉臺南縣楠西
      鄉○○段四三六地號土地及臺南縣關廟鄉○○段六一五、
      二六三九地號土地與予原告時，皆已依土地稅法第三十九
      條之二第一項「作農業使用之農業用地，移轉與自然人時
      ，得申請不課徵土地增值稅」規定，申請不課徵土地增值
      稅等情，此有土地卡附於原處分卷可稽。是訴外人徐淑美
      、許瓊英並無逃漏應納土地增值稅之情事。是原告主張：
      被告對於訴外人徐淑美、許瓊英、楊仁耀等形成虛有共有
      關係人，是否亦應共同繳納補徵土地增值稅，應有斟酌餘
      地云云，亦不足採。至原告所舉台中高等行政法院九十四
      年度訴字第六八八號判決，係指當事人間實質之買賣關係
      ，被以虛偽之信託關係所隱藏，致毋庸為土地增值稅之申
      報，其後又假藉原告名義，以分割共有物之方式墊高系爭
      土地之地價，逃漏土地增值稅之情形，顯與本件情節不同
      ，自無援引適用之餘地，併此敘明。
五、綜上所述，原告之主張均無可採。從而被告依行為時土地稅
    法第二十八條前段、第三十一條第一項第一款及稅捐稽徵法
    第二十一條第二項規定，向原告分別補徵土地增值稅五七九
    、六四六元（安南區○○段四五之一地號），五、０三八、
    四二七元（安南區○○段四六地號），一、五五四、二八七
    元（安南區○○段四六之一），一一二、八一八元（安南區
    ○○段四六之六地號，由四六之二地號分割而來），合計七
    、二八五、一七八元，並無違誤。復查決定及訴願決定均予
    維持，亦無不合。原告起訴意旨求為撤銷，為無理由，應予
    駁回。
六、又本件事證已臻明確，兩造其餘攻擊防禦方法，核與本件判
    決結果不生影響，爰不再逐一論述；另原告聲請傳訊證人乙
    ○○、王重雄及吳坤山，以資證明原告並無與訴外人王重雄
    、楊仁耀等人形成實質共有關係之意思，亦無將系爭土地賣
    與訴外人吳坤山之意思等情，本院亦核無必要，附此敘明。
據上論結，本件原告之訴為無理由，依行政訴訟法第一百九十五
條第一項後段、第九十八條第三項前段，判決如主文。
中    華    民    國  九十五  年    六    月   三十   日
                  第一庭審判長法  官  呂佳徵
                              法  官  林勇奮
                              法  官  許麗華
以上正本係照原本作成。
如不服本判決，應於判決送達後二十日內向本院提出上訴書狀，
其未表明上訴理由者，應於提起上訴後二十日內向本院提出上訴
理由書（須按對造人數附繕本）；如於本判決宣示或公告後送達
前提起上訴者，應於判決送達後二十日內補提上訴理由書（須附
繕本）。未表明上訴理由者，逕以裁定駁回。
提起上訴應預繳送達用雙掛號郵票七份（每份三十四元）。
中    華    民    國  九十五  年    六    月   三十   日
                              書記官  藍亮仁


司法院資訊處製作；財團法人民間司法改革基金會備份。
